ACORDAO-COMPLETO-2482666

ACÓRDÃO 3403/2022 ATA 20/2022 - PRIMEIRA CÂMARA

VISTOS, relatados e discutidos estes autos de tomada de contas especial instaurada pela Financiadora de Estudos e Projetos, em desfavor da Fundação de Desenvolvimento Regional - (Funder) e Luiz Carlos Cabral Junior, em razão de omissão no dever de prestação de contas final dos recursos do Convênio 01.06.0322.00, firmado entre a Financiadora de Estudos e Projetos - Finep e a Funder, cujo objeto é a execução do projeto intitulado "Manejo Integrado da Cochonila Dactylopius Opuntiae  (Cockerel, 1899) (Heteroptera: Dactylopiidae) em Palma - Forrageira".
ACORDAM os Ministros do Tribunal de Contas da União, reunidos em sessão da Primeira Câmara, ante as razões expostas pelo Relator, em:
9.1. considerar revéis a Fundação de Desenvolvimento Regional (Funder) e Luiz Carlos Cabral Junior, com fulcro no artigo 12, § 3º, da Lei 8.443/1992; 
9.2. julgar irregulares as contas da Fundação de Desenvolvimento Regional (Funder) e de Luiz Carlos Cabral Junior, com fundamento nos artigos 1º, inciso I, 16, inciso III, alíneas "a" e "c", 19 e 23, inciso III, da Lei 8.443/1992, c/c o artigo 214, inciso III, alínea "a", do Regimento Interno do TCU condenando-os solidariamente ao pagamento das importâncias a seguir especificadas, atualizadas monetariamente e acrescidas dos juros de mora, calculadas a partir das datas discriminadas até a data da efetiva quitação do débito, fixando-lhes o prazo de quinze dias, para que comprovem, perante o Tribunal, o recolhimento das referidas quantias ao Fundo Nacional de Desenvolvimento Científico e Tecnológico;
	Data de ocorrência
	Valor histórico (R$) 

	11/10/2006
	300.000,00

	13/12/2007
	593.871,50

9.3. aplicar, sanção pecuniária individual à Fundação de Desenvolvimento Regional (Funder) e a Luiz Carlos Cabral Junior, no valor de R$ 1.000.000,00 (um milhão de reais) , com fundamento no artigo 57 da Lei 8.443/1992 c/c os artigos 214, inciso III, alínea "a", e 267 do Regimento Interno do TCU, fixando-lhes o prazo de 15 dias, a contar da notificação, para que comprovem, perante este Tribunal, o recolhimento ao Tesouro Nacional do valor atualizado monetariamente desde a data do acórdão até a data do efetivo recolhimento, se for pago após o vencimento, na forma da legislação em vigor;
9.4. autorizar, desde logo, a cobrança judicial das dívidas, caso não atendidas as notificações, com base no artigo 28, inciso II, da Lei 8.443/1992;
9.5. enviar cópia deste acórdão, bem como do relatório e voto que o fundamentam, à Procuradoria da República no Estado de Minas Gerais para adoção das medidas que entender cabíveis, com fundamento no artigo 16, § 3º, da Lei 8.443/1992, c/c o artigo 209, § 7º, do Regimento Interno do TCU; 
9.6. enviar cópia deste acórdão, bem como do relatório e voto que o fundamentam Financiadora de Estudos e Projetos e aos responsáveis.

TOMADA DE CONTAS ESPECIAL. Instaurado pela Financiadora de Estudos e Projetos -' FINEP - empresa pública federal vinculada ao Ministério da Ciência, Tecnologia, Inovações e Comunicações, em razão' da impugnação total de despesas realizadas .com os recursos/ do Convênio nO 3448/2005 (00190.000375/2018-17)

Primeira Câmara

Financiadora de Estudos e Projetos; Ministério da Ciência, Tecnologia, Inovações e Comunicações (extinto).

3. Interessados/Responsáveis:
3.1. Responsáveis: Fundação de Desenvolvimento Regional - Funder (26.124.982/0001-17); Luiz Carlos Cabral Junior (XXX.674.866-XX).

13.1. Ministros presentes: Benjamin Zymler (na Presidência), Walton Alencar Rodrigues (Relator) e Vital do Rêgo.
13.2. Ministro-Substituto convocado: Augusto Sherman Cavalcanti.
13.3. Ministro-Substituto presente: Weder de Oliveira.

PRU-1

LUIZ CARLOS CABRAL JÚNIOR

WALTON ALENCAR RODRIGUES

INTRODUÇÃO
Cuidam os autos de tomada de contas especial instaurada por Financiadora de Estudos e Projetos, em desfavor de Fundação de Desenvolvimento Regional - FUNDER (CNPJ: 26.124.982/0001-17) e Luiz Carlos Cabral Junior (CPF: XXX.674.866-XX) , em razão da não apresentação da prestação de contas final dos recursos relativos ao Convênio 01.06.0322.00 (peça 7, p.44-58) firmado entre a Financiadora de Estudos e Projetos - Finep e a Fundação de Desenvolvimento Regional - FUNDER, com recursos do Fundo Nacional de Desenvolvimento Científico e Tecnológico - FNDCT, tendo como executor a Empresa Brasileira de Pesquisa Agropecuária - Embrapa, e que tinha por objeto a execução do projeto intitulado "Manejo Integrado da Cochonila Dactylopius Opuntiae (Cockerel, 1899) (Heteroptera: Dactylopiidae) em Palma - Forrageira".
HISTÓRICO
Em 09/01/2018, com fundamento na IN/TCU 71/2012, alterada pela IN/TCU 76/2016 e DN/TCU 155/2016, o dirigente da Financiadora de Estudos e Projetos - Finep autorizou a instauração da tomada de contas especial (peça 19, p.30) .
O Convênio 01.06.0322.00 foi firmado no valor de R$ 1.493.871,50, cuja vigência foi estipulada em 36 meses a partir da assinatura do convênio, cuja publicação no DOU ocorreu em 06/07/2006 (peça 7, p.59) , com prazo para apresentação da prestação de contas em até 60 dias contados do término da vigência. A Finep prorrogou a vigência do convênio para 03/07/2011 e o prazo final da prestação de contas para 01/09/2011 (peça 7, p.60) . Os repasses efetivos da União totalizaram R$ 893.871,50, sendo a primeira parcela no valor de R$ 300.000,00, em 09/10/2006 (peça 8, p.42) e a segunda parcela de R$ 593.871,50, em 11/12/2007 (peça 8, p.83) .
Houve encaminhamento de prestações de contas parciais e regularizações (peças 8, 9, 10, 11, 12, 13, 14 e 15) e não houve da prestação de contas final:
Prestação de Contas Parcial, referente ao período de 11/10/2006 a 31/12/2007, foi protocolada na Finep sob o n.024.484/09 de 18/12/2009;
Prestação de Contas Parcial, referente ao período de 01/01/2008 a 30/10/2009, foi protocolada na Finep sob o n.024.950/09 de 29/12/2009;
Prestação de Contas Parcial, referente ao período de 11/10/2006 a 31/12/2007, foi protocolada na Finep sob o n.001.613/10 de 04/02/2010;
Regularização das Prestações de Contas Parciais, foi protocolada na Finep sob o n. 002.475/11 de 22/02/2011.
A Área de Prestação de Contas da Finep emitiu parecer desfavorável, datado de 02/05/2011, quanto à aprovação das prestações de contas parciais e da regularização das prestações de contas (peça 19, p.2) .
	O fundamento para a instauração da Tomada de Contas Especial, conforme consignado na matriz de responsabilização elaborada pelo tomador de contas, foi a constatação das seguintes irregularidades (peça 19, p.97) : 
Não apresentação da prestação de contas final no prazo concedido, em conformidade com o previsto no inciso I do art. 38 da Instrução Normativa STN 01/1997, no art. 3 da Instrução Normativa TCU 71/12 e no e Art. 8 da Lei 8.443/92.
Os responsáveis arrolados na fase interna não apresentaram justificativas suficientes para elidir as irregularidades e também não procederam à devolução dos recursos.
	No Relatório do Tomador de Contas TCE 002/2018 (peça 19, p.86-96) , o tomador de contas concluiu que o prejuízo importaria no valor atualizado com juros, em 16/02/2018, de R$ 2.657.604,73, imputando-se a responsabilidade à Fundação de Desenvolvimento Regional - FUNDER (CNPJ: 26.124.982/0001-17) e a Luiz Carlos Cabral Junior (CPF: XXX.674.866-XX) . A responsabilização foi devidamente inscrita no Siafi conforme nota de lançamento de sistema 2018NS001127 (peça 19, p.85) .
	Em 21/03/2019, a Controladoria-Geral da União emitiu o Relatório de Auditoria 216/2019 (peça 20, p.12-15) , em concordância com o relatório do tomador de contas. O certificado de auditoria e o parecer do dirigente do órgão de controle interno concluíram pela irregularidade das presentes contas (peça 20, p.16 e 18) .
Em 25/4/2019, o ministro responsável pela área atestou haver tomado conhecimento das conclusões contidas no relatório e certificado de auditoria, bem como do parecer conclusivo do dirigente do órgão de controle interno, manifestando-se pela irregularidade das contas, e determinou o encaminhamento do processo ao Tribunal de Contas da União (peça 21) .
Na instrução inicial (peça 22) , analisando-se os documentos nos autos, concluiu-se pela necessidade de realização de citação para a seguinte irregularidade: 
Irregularidade: não comprovação da boa e regular aplicação dos recursos federais repassados a Fundação de Desenvolvimento Regional - FUNDER (CNPJ: 08.667.750/0001-23) , em face da omissão no dever de prestar contas técnica e financeira dos valores transferidos (prestação de contas final) , no âmbito do Convênio 01.06.0322.00 firmado para execução do projeto "Manejo Integrado da Cochonila Dactylopius Opuntiae (Cockerel, 1899) (Heteroptera: Dactylopiidae) em Palma - Forrageira", no período de 06/07/2006 a 03/07/2011, cujo prazo encerrou-se em 01/09/2011.
Evidências da irregularidade: Convênio 01.06.0322.00 (peça 7, p.44-58) , Notificações para envio da prestação de contas final (peça 16, p.97-120) , Edital (peça 19, p. 78) e Relatório do Tomador de Contas (peça 19, p.86-96) .
Normas infringidas: Constituição Federal (art. 70, parágrafo único) , Lei 8.443/92 (art. 8° c/c art. 16, inc. III, alínea "a") , Decreto-lei 200/1967 (art. 93) , Lei 8.429/1992 (art. 11, inc. VI) , Decreto 93.872/1986 (arts. 66, 145 e 148) e Convênio 01.06.0322.00 (item VIII.1, alínea j, e itens XIII.1 e XIII.3) .
Débitos relacionados aos responsáveis Fundação de Desenvolvimento Regional - FUNDER (CNPJ: 26.124.982/0001-17) e Luiz Carlos Cabral Junior (CPF: XXX.674.866-XX) :
	Data de ocorrência
	Valor histórico (R$) 

	09/10/2006
	300.000,00

	11/12/2007
	593.871,50

Cofre credor: Fundo Nacional de Desenvolvimento Científico e Tecnológico.
Responsável: Fundação de Desenvolvimento Regional - FUNDER (CNPJ: 26.124.982/0001-17) .
Conduta: não comprovar a boa e regular aplicação dos recursos federais recebidos, em face da omissão no dever de prestar contas técnica e financeira dos valores transferidos, no âmbito do Convênio 01.06.0322.00 firmado para execução do projeto "Manejo Integrado da Cochonila Dactylopius Opuntiae (Cockerel, 1899) (Heteroptera: Dactylopiidae) em Palma - Forrageira", quando estava obrigado a apresentar a prestação de contas até 01/09/2011.
Nexo de causalidade: a conduta descrita impediu o estabelecimento do nexo causal entre as possíveis despesas efetuadas com os recursos recebidos, no âmbito do instrumento em questão, no período de 06/07/2006 a 03/07/2011.
Culpabilidade: não há excludentes de ilicitude, de culpabilidade e de punibilidade; é razoável supor que os responsáveis pela administração da pessoa jurídica tinham consciência da ilicitude de sua conduta, sendo-lhes exigível conduta diversa da praticada, qual seja, comprovar a boa e regular aplicação dos recursos federais transferidos, por meio da apresentação da prestação de contas no prazo e forma devidos. 
Responsável: Luiz Carlos Cabral Junior (CPF: XXX.674.866-XX) .
Conduta: não comprovar a boa e regular aplicação dos recursos federais recebidos, em face da omissão no dever de prestar contas técnica e financeira dos valores transferidos, no âmbito do Convênio 01.06.0322.00 firmado para execução do projeto "Manejo Integrado da Cochonila Dactylopius Opuntiae (Cockerel, 1899) (Heteroptera: Dactylopiidae) em Palma - Forrageira", quando estava obrigado a apresentar a prestação de contas até 01/09/2011.
Nexo de causalidade: a conduta descrita impediu o estabelecimento do nexo causal entre as possíveis despesas efetuadas com os recursos recebidos, no âmbito do instrumento em questão, no período de 06/07/2006 a 03/07/2011.
Culpabilidade: não há excludentes de ilicitude, de culpabilidade e de punibilidade; é razoável supor que o responsável tinha consciência da ilicitude de sua conduta, sendo-lhe exigível conduta diversa da praticada, qual seja, comprovar a boa e regular aplicação dos recursos federais transferidos, por meio da apresentação da prestação de contas no prazo e forma devidos. 
Encaminhamento: citação.
Quanto à irregularidade relativa à omissão na prestação de contas final, deixou-se de apontá-la, visto que é entendimento majoritário neste Tribunal que a apresentação das prestações de contas parciais, que é o caso dos presentes autos, conforme relatado no item 4 desta instrução, afasta a irregularidade:
	Não obstante a ausência da prestação de contas final do convênio, a apresentação de prestações de contas parciais afasta a irregularidade atinente à omissão no dever de prestar contas. Enunciado, Acórdão 8791/2017-1ª. Câmara, Relator Min. Vital do Rego
Em cumprimento ao pronunciamento da unidade (peça 24) , foi efetuada citação dos responsáveis, nos moldes adiante:
 Fundação de Desenvolvimento Regional - FUNDER - promovida a citação do responsável, conforme delineado adiante:
	Comunicação: Ofício 35425/2020-TCU/Seproc (peça 28) 
Data da Expedição: 9/7/2020
Data da Ciência: não houve (Desconhecido) (peça 31) 
Observação: Ofício enviado para o endereço do responsável pela entidade, conforme pesquisa na base de dados no sistema da Receita Federal, custodiada pelo TCU (peça 26) .
	
	Comunicação: Ofício 48480/2020-TCU/Seproc (peça 37) 
Data da Expedição: 9/9/2020
Data da Ciência: 2/10/2020 (peça 41) 
Observação: Ofício enviado para o endereço do responsável pela entidade, conforme pesquisa na base de dados no sistema da Receita Federal, custodiada pelo TCU (peça 34) .
	
	Comunicação: Edital 1640/2020 - Seproc (peça 38) 
Data da Publicação: 29/9/2020 (DOU, peça 40) 
Fim do prazo para a defesa: 15/10/2020
	
 Luiz Carlos Cabral Junior - promovida a citação do responsável, conforme delineado adiante:
	Comunicação: Ofício 40459/2020-TCU/Seproc (peça 29) 
Data da Expedição: 31/7/2020
Data da Ciência: não houve (Mudou-se) (peça 32) 
Observação: Ofício enviado para o endereço do responsável, conforme pesquisa na base de dados no sistema Renach, custodiada pelo TCU (peça 27) .
	
	Comunicação: Ofício 40460/2020-TCU/Seproc (peça 30) 
Data da Expedição: 31/7/2020
Data da Ciência: não houve (Não procurado) (peça 35) 
Observação: Ofício enviado para o endereço do responsável, conforme pesquisa na base de dados no sistema da Receita Federal, custodiada pelo TCU (peça 25) .
	
	Comunicação: Edital 1526/2020 - Seproc (peça 36) 
Data da Publicação: 25/9/2020 (DOU, peça 39) 
Fim do prazo para a defesa: 11/10/2020
	
Conforme Despacho de Conclusão das Comunicações Processuais (peça 43) , as providências inerentes às comunicações processuais foram concluídas. 
Transcorrido o prazo regimental, os responsáveis Fundação de Desenvolvimento Regional - FUNDER e Luiz Carlos Cabral Junior permaneceram silentes, devendo ser considerados revéis, nos termos do art. 12, § 3º, da Lei 8.443/1992.
ANÁLISE DOS PRESSUPOSTOS DE PROCEDIBILIDADE DA IN/TCU 71/2012
Avaliação de Viabilidade do Exercício do Contraditório e Ampla Defesa
	Verifica-se que não houve o transcurso de mais de dez anos desde o fato gerador sem que tenha havido a notificação dos responsáveis pela autoridade administrativa federal competente (art. 6º, inciso II, c/c art. 19 da IN/TCU 71/2012, modificada pela IN/TCU 76/2016) , uma vez que o fato gerador da irregularidade sancionada ocorreu em 01/09/2011, e os responsáveis foram notificados sobre as irregularidades pela autoridade administrativa competente conforme abaixo:
Fundação de Desenvolvimento Regional - FUNDER, por meio dos ofícios - cartas protocolo 003.365/16 e 003.366/16- acostados à peça 16 (p.99 e 104) , entregues em 28/03/2016 conforme informação dos Correios (peça 16, p.103 e 108) .
Luiz Carlos Cabral Junior, por meio do ofício - carta protocolo 003.368/16- acostado à peça 16 (p.116) , entregue em 28/03/2016 conforme informação dos Correios (peça 16, p.120) .
Em 02/02/2018, considerando que os responsáveis estavam em locais incertos e não sabidos (peça 19, p.73) , a Finep procedeu à notificação da Fundação de Desenvolvimento Regional - FUNDER e de Luiz Carlos Cabral Junior por meio do Edital de Notificação 29/2018, publicado no DOU (peça 19, p.78-79) .
Valor de Constituição da TCE 	
Verifica-se, ainda, que o valor atualizado do débito apurado (sem juros) em 1/1/2017 é de R$ 1.600.328,16, portanto superior ao limite mínimo de R$ 100.000,00, na forma estabelecida conforme os arts. 6º, inciso I, e 19 da IN/TCU 71/2012, modificada pela IN/TCU 76/2016. 
OUTROS PROCESSOS/DÉBITOS NOS SISTEMAS DO TCU COM OS MESMOS RESPONSÁVEIS
Informa-se que foram encontrados débitos imputáveis aos responsáveis em outro processo em tramitação no Tribunal:
	Fundação de Desenvolvimento Regional - FUNDER
Luiz Carlos Cabral Junior
	Processo 039.817/2018-0	 - TCE	 - Tomada de Contas Especial referente ao Contrato de Repasse n° 186.833-81/2005, com objetivo Capacitação de Agentes de Desenvolvimento Rural e de Agricultores Familiares, contribuindo para a Transição Agroecológica no Semi-Árido Nordestino por meio da Disponibilização de Tecnologias Adequada.

A tomada de contas especial está, assim, devidamente constituída e em condição de ser instruída.
EXAME TÉCNICO
Da validade das notificações:
Preliminarmente, cumpre tecer breves considerações sobre a forma como são realizadas as comunicações processuais no TCU. A esse respeito, destacam-se o art. 179, do Regimento Interno do TCU (Resolução 155, de 4/12/2002) e o art. 4º, inciso III, § 1º, da Resolução TCU 170, de 30 de junho de 2004, in verbis:
Art. 179. A citação, a audiência ou a notificação, bem como a comunicação de diligência, farse-ão:
I - mediante ciência da parte, efetivada por servidor designado, por meio eletrônico, fac-símile, telegrama ou qualquer outra forma, desde que fique confirmada inequivocamente a entrega da comunicação ao destinatário;
II - mediante carta registrada, com aviso de recebimento que comprove a entrega no endereço do destinatário;
III - por edital publicado no Diário Oficial da União, quando o seu destinatário não for localizado
 (...) 
Art. 3º As comunicações serão dirigidas ao responsável, ou ao interessado, ou ao dirigente de órgão ou entidade, ou ao representante legal ou ao procurador constituído nos autos, com poderes expressos no mandato para esse fim, por meio de:
I - correio eletrônico, fac-símile ou telegrama;
II - servidor designado;
III - carta registrada, com aviso de recebimento;
IV - edital publicado no Diário Oficial da União, quando o seu destinatário não for localizado, nas hipóteses em que seja necessário o exercício de defesa.
Art. 4º. Consideram-se entregues as comunicações:
I - efetivadas conforme disposto nos incisos I e II do artigo anterior, mediante confirmação da ciência do destinatário;
II - realizadas na forma prevista no inciso III do artigo anterior, com o retorno do aviso de recebimento, entregue comprovadamente no endereço do destinatário;
III - na data de publicação do edital no Diário Oficial da União, quando realizadas na forma prevista no inciso IV do artigo anterior.
§ 1º O endereço do destinatário deverá ser previamente confirmado mediante consulta aos sistemas disponíveis ao Tribunal ou a outros meios de informação, a qual deverá ser juntada ao respectivo processo.
 (...) 
Bem se vê, portanto, que a validade da citação via postal não depende de que o aviso de recebimento seja assinado pelo próprio destinatário da comunicação, o que dispensa, no caso em tela, a entrega do AR em "mãos próprias". A exigência da norma é no sentido de o Tribunal verificar se a correspondência foi entregue no endereço correto, residindo aqui a necessidade de certeza inequívoca. 
Não é outra a orientação da jurisprudência do TCU, conforme se verifica dos julgados a seguir transcritos:
São válidas as comunicações processuais entregues, mediante carta registrada, no endereço correto do responsável, não havendo necessidade de que o recebimento seja feito por ele próprio (Acórdão 3648/2013-TCU-Segunda Câmara, Relator Min. José Jorge) ;
É prescindível a entrega pessoal das comunicações pelo TCU, razão pela qual não há necessidade de que o aviso de recebimento seja assinado pelo próprio destinatário. Entregandose a correspondência no endereço correto do destinatário, presume-se o recebimento da citação. (Acórdão 1019/2008-TCU-Plenário, Relator Min. Benjamin Zymler) ;
As comunicações do TCU, inclusive as citações, deverão ser realizadas mediante Aviso de Recebimento - AR, via Empresa Brasileira de Correios e Telégrafos, bastando para sua validade que se demonstre que a correspondência foi entregue no endereço correto. (Acórdão 1526/2007-TCU-Plenário, Relator Min. Aroldo Cedraz) .
A validade do critério de comunicação processual do TCU foi referendada pelo Supremo Tribunal Federal, nos termos do julgamento do MS-AgR 25.816/DF, por meio do qual se afirmou a desnecessidade da ciência pessoal do interessado, entendendo-se suficiente a comprovação da entrega do "AR" no endereço do destinatário:
Ementa: agravo regimental. Mandado de segurança. Desnecessidade de intimação pessoal das decisões do tribunal de contas da união. art. 179 do regimento interno do TCU. Intimação do ato impugnado por carta registrada, iniciado o prazo do art. 18 da lei nº 1.533/51 da data constante do aviso de recebimento. Decadência reconhecida. Agravo improvido.
O envio de carta registrada com aviso de recebimento está expressamente enumerado entre os meios de comunicação de que dispõe o Tribunal de Contas da União para proceder às suas intimações.
O inciso II do art. 179 do Regimento Interno do TCU é claro ao exigir apenas a comprovação da entrega no endereço do destinatário, bastando o aviso de recebimento simples. 
Da revelia dos responsáveis Fundação de Desenvolvimento Regional - FUNDER e Luiz Carlos Cabral Junior
No caso vertente, a citação de cada um dos responsáveis (Fundação de Desenvolvimento Regional - FUNDER e Luiz Carlos Cabral Junior se deu em endereços provenientes de pesquisas de endereços realizadas pelo TCU (vide parágrafos acima) , porquanto, devido ao insucesso de realizar a citação em endereços constantes na base de dados da Receita custodiada pelo TCU (peças 28-30, 37) , buscou-se a notificação em endereços provenientes das bases de dados públicas custodiadas pelo TCU (TSE e Renach) e das bases de dados do próprio TCU. A entrega dos ofícios citatórios nesses endereços não ficou comprovada, razão pela qual promoveu-se a notificação por edital publicado no Diário Oficial da União (peças 39 e 40) 
Importante destacar que, antes de promover a citação por edital, para assegurar a ampla defesa, buscaram-se outros meios possíveis para localizar e citar os responsáveis, nos limites da razoabilidade, fazendo juntar aos autos informação comprobatória dos diferentes meios experimentados que restaram frustrados, tal como se demonstrou no item anterior da presente instrução (Acórdão 4851/2017-TCU-Primeira Câmara, Relator Min. Augusto Sherman) .
Nos processos do TCU, a revelia não leva à presunção de que seriam verdadeiras todas as imputações levantadas contra os responsáveis, diferentemente do que ocorre no processo civil, em que a revelia do réu opera a presunção da verdade dos fatos narrados pelo autor (Acórdão 1009/2018-TCU-Plenário, Relator Min. Bruno Dantas; 2369/2013 - TCU - Plenário, Relator Min. Benjamin Zymler e 2449/2013 - TCU - Plenário, Relator Min. Benjamin Zymler) . Dessa forma, a avaliação da responsabilidade do agente não pode prescindir da prova existente no processo ou para ele carreada. 
Ao não apresentar sua defesa, os responsáveis deixaram de produzir prova da regular aplicação dos recursos sob sua responsabilidade, em afronta às normas que impõem aos gestores públicos a obrigação legal de, sempre que demandados pelos órgãos de controle, apresentar os documentos que demonstrem a correta utilização das verbas públicas, a exemplo do contido no art. 93 do Decreto-Lei 200/1967: "Quem quer que utilize dinheiros públicos terá de justificar seu bom e regular emprego na conformidade das leis, regulamentos e normas emanadas das autoridades administrativas competentes." 
Mesmo as alegações de defesa não sendo apresentadas, considerando o princípio da verdade real que rege esta Corte, procurou-se buscar, em manifestações dos responsáveis na fase interna desta Tomada de Contas Especial, se havia algum argumento que pudesse ser aproveitado a seu favor. 
Entretanto, conforme se constata na peça 16, todas as tentativas de notificação na fase interna resultaram infrutíferas, sem a manifestação dos responsáveis e portanto, não há como elidir as irregularidades apontadas.
Em se tratando de processo em que a parte interessada não se manifestou acerca das irregularidades imputadas, não há elementos para que se possa efetivamente aferir e reconhecer a ocorrência de boa-fé na conduta dos responsáveis, podendo este Tribunal, desde logo, proferir o julgamento de mérito pela irregularidade das contas, conforme os termos dos §§ 2º e 6º do art. 202 do Regimento Interno do TCU. (Acórdão 2064/2011-TCU-Primeira Câmara (relator Min. Ubiratan Aguiar) , 6.182/2011-TCU-1ª Câmara (relator Min. Weber de Oliveira) , 4.072/2010-TCU-1ª Câmara (Relator Min. Valmir Campelo) , 1.189/2009-TCU-1ª Câmara (Relator Min. Marcos Bemquerer) , 731/2008-TCU-Plenário (Relator Min. Aroldo Cedraz) .
Dessa forma, os responsáveis Fundação de Desenvolvimento Regional - FUNDER e Luiz Carlos Cabral Junior devem ser considerados revéis, nos termos do art. 12, § 3º, da Lei 8.443/1992, devendo as contas serem julgadas irregulares, condenando-os solidariamente ao débito apurado.
Prescrição da Pretensão Punitiva
Vale ressaltar que a pretensão punitiva do TCU, conforme Acórdão 1441/2016-TCU-Plenário, Relator Min. Benjamin Zymler, que uniformizou a jurisprudência acerca dessa questão, subordina-se ao prazo geral de prescrição indicado no art. 205 do Código Civil, que é de dez anos, contado da data de ocorrência da irregularidade sancionada, nos termos do art. 189 do Código Civil, sendo este prazo interrompido pelo ato que ordenar a citação, a audiência ou a oitiva dos responsáveis.
No caso em exame, não ocorreu a prescrição, uma vez que a irregularidade sancionada ocorreu em 1/9/2011 (prazo final para a apresentação da prestação de contas) , e o ato ordinatório da citação ocorreu em 9/7/2020 (pronunciamento da unidade, peça 24) , portanto há menos de dez anos.
CONCLUSÃO
	Em face da análise promovida na seção "Exame Técnico", verifica-se que os responsáveis Fundação de Desenvolvimento Regional - FUNDER e Luiz Carlos Cabral Junior não lograram comprovar a boa e regular aplicação dos recursos, instados a se manifestar, optaram pelo silêncio, configurando a revelia, nos termos do § 3º, do art. 12, da Lei 8.443/1992. Ademais, inexistem nos autos elementos que demonstrem a boa-fé dos responsáveis ou a ocorrência de outras excludentes de culpabilidade.
Verifica-se também que não houve a prescrição da pretensão punitiva, conforme análise já realizada.
	Tendo em vista que não constam dos autos elementos que permitam reconhecer a boa-fé dos responsáveis, sugere-se que as suas contas sejam julgadas irregulares, nos termos do art. 202, § 6º, do Regimento Interno do TCU, com a imputação do débito atualizado monetariamente e acrescido de juros de mora, nos termos do art. 202, § 1º do Regimento Interno do TCU, descontado o valor eventualmente recolhido.
Por fim, como não houve elementos que pudessem modificar o entendimento acerca das irregularidades em apuração, mantém-se a matriz de responsabilização presente na peça 22.
PROPOSTA DE ENCAMINHAMENTO
Diante do exposto, submetemos os autos à consideração superior, propondo ao Tribunal:
considerar revéis os responsáveis Fundação de Desenvolvimento Regional - FUNDER (CNPJ: 26.124.982/0001-17) e Luiz Carlos Cabral Junior (CPF: XXX.674.866-XX) , para todos os efeitos, dando-se prosseguimento ao processo, com fulcro no art. 12, § 3º, da Lei 8.443/1992; 
julgar irregulares, nos termos dos arts. 1º, inciso I, 16, inciso III, alíneas b e c, da Lei 8.443/1992, c/c os arts. 19 e 23, inciso III, da mesma Lei, as contas dos responsáveis Fundação de Desenvolvimento Regional - FUNDER (CNPJ: 26.124.982/0001-17) e Luiz Carlos Cabral Junior (CPF: XXX.674.866-XX) , condenando-os solidariamente ao pagamento das importâncias a seguir especificadas, atualizadas monetariamente e acrescidas dos juros de mora, calculadas a partir das datas discriminadas até a data da efetiva quitação do débito, fixando-lhes o prazo de quinze dias, para que comprovem, perante o Tribunal, o recolhimento das referidas quantias aos cofres do Fundo Nacional de Desenvolvimento Científico e Tecnológico, nos termos do art. 23, inciso III, alínea "a", da citada lei, c/c o art. 214, inciso III, alínea "a", do Regimento Interno do TCU.  
		Débitos relacionados ao responsável Fundação de Desenvolvimento Regional - FUNDER (CNPJ: 26.124.982/0001-17) em solidariedade com Luiz Carlos Cabral Junior (CPF: XXX.674.866-XX) :
	Data de ocorrência
	Valor histórico (R$) 

	09/10/2006
	300.000,00

	11/12/2007
	593.871,50

	Valor atualizado do débito (com juros) em 2/3/2021: R$ 1.867.957,97.
aplicar, com fundamento no art. 57 da Lei 8.443/1992 c/c o art. 267 do RI/TCU, multa individual à 	Fundação de Desenvolvimento Regional - FUNDER (CNPJ: 26.124.982/0001-17) e ao Sr. Luiz Carlos Cabral Junior (CPF: XXX.674.866-XX) , fixando o prazo de 15 dias, a partir da notificação, para que, nos termos do art. 214, inciso III, alínea "a", do RI/TCU, comprovem perante este Tribunal o recolhimento aos cofres do Tesouro Nacional do valor atualizado monetariamente desde a data do acórdão até a data do efetivo recolhimento, se for pago após o vencimento, na forma da legislação em vigor;
autorizar, desde logo, a cobrança judicial das dívidas, caso não atendidas as notificações, na forma do disposto no art. 28, inciso II, da Lei 8.443/1992;
autorizar também, desde logo, se requerido, com fundamento no art. 26, da Lei 8.443, de 1992, c/c o art. 217, §§ 1º e 2º do Regimento Interno do TCU, o parcelamento da (s) dívida (s) em até 36 parcelas, incidindo, sobre cada parcela, corrigida monetariamente, os correspondentes acréscimos legais, fixando-lhe o prazo de quinze dias, a contar do recebimento da notificação, para comprovar, perante o Tribunal, o recolhimento da primeira parcela, e de trinta dias, a contar da parcela anterior, para comprovar os recolhimentos das demais parcelas, devendo incidir, sobre cada valor mensal, atualizado monetariamente, os juros de mora devidos, no caso do débito, na forma prevista na legislação em vigor, alertando os responsáveis de que a falta de comprovação do recolhimento de qualquer parcela importará o vencimento antecipado do saldo devedor, nos termos do § 2º do art. 217 do Regimento Interno deste Tribunal; 
enviar cópia do Acórdão a ser prolatado à Procuradoria da República no Estado de Minas Gerais, nos termos do § 3º do art. 16 da Lei 8.443/1992, c/c o § 7º do art. 209 do Regimento Interno do TCU, para adoção das medidas cabíveis; e
enviar cópia do Acórdão que vier a ser proferido ao Financiadora de Estudos e Projetos e aos responsáveis, para ciência;
informar à Procuradoria da República no Estado de Minas Gerais, ao Financiadora de Estudos e Projetos e aos responsáveis que a presente deliberação, acompanhada do Relatório e do Voto que a fundamenta, está disponível para a consulta no endereço www.tcu.gov.br/acordaos, além de esclarecer que, caso requerido, o TCU poderá fornecer sem custos as correspondentes cópias, de forma impressa; e
informar à Procuradoria da República no Estado de Minas Gerais que, nos termos do parágrafo único do art. 62 da Resolução TCU 259/2014, os procuradores e membros do Ministério Público credenciados nesta Corte podem acessar os presentes autos de forma eletrônica e automática, ressalvados apenas os casos de eventuais peças classificadas como sigilosas, as quais requerem solicitação formal.
O Ministério Público junto ao TCU manifestou-se de acordo com a proposta da Unidade Técnica. Sugeriu, apenas, a correção da data das parcelas de débito, a fim de corresponder à data em que os recursos federais foram creditados na conta específica do Convênio 01.06.0322.00:
	Data de ocorrência
	Valor histórico (R$) 

	11/10/2006
	300.000,00

	13/12/2007
	593.871,50

É o relatório.

não há.

Procurador Rodrigo Medeiros de Lima.

TOMADA DE CONTAS ESPECIAL. CONVÊNIO. OMISSÃO NO DEVER DE PRESTAR CONTAS FINAL DO AJUSTE. CITAÇÃO. REVELIA. IRREGULARIDADE. DÉBITO. MULTA. CIÊNCIA.

TOMADA DE CONTAS ESPECIAL (TCE)

Secretaria de Controle Externo de Tomada de Contas Especial (SecexTCE).

Trata-se de tomada de contas especial instaurada pela Financiadora de Estudos e Projetos, em desfavor da Fundação de Desenvolvimento Regional (Funder) e do respectivo dirigente, Luiz Carlos Cabral Junior, em razão de omissão no dever de prestação de contas final dos recursos do Convênio 01.06.0322.00, firmado entre a Financiadora de Estudos e Projetos (Finep) e a Funder, cujo objeto é a execução do projeto intitulado "Manejo Integrado da Cochonila Dactylopius Opuntiae  (Cockerel, 1899) (Heteroptera: Dactylopiidae) em Palma - Forrageira".
O objeto do ajuste fui custeado com recursos do Fundo Nacional de Desenvolvimento Científico e Tecnológico (FNDCT) , para o qual foram descentralizados R$ 893.871,50, sendo a primeira parcela, no valor de R$ 300.000,00, transferida em 11/10/2006 e a segunda parcela de R$ 593.871,50, em 13/12/2007.
O termo de convênio vigeu no período de 6/7/2006 a 3/7/2011, já consideradas as prorrogações de prazo. O termo final para apresentação da prestação de contas expirou em 1/9/2011 (peça 7, p.60) .
Consoante apurados nos autos, restou configurada a omissão no dever de prestação de contas final do convênio. 
Certificada a irregularidade das contas, das quais tomou ciência a autoridade ministerial, foram os autos encaminhados a esta Corte de Contas, tendo sido promovida a regular citação da Fundação de Desenvolvimento Regional (Funder) e do respectivo dirigente, Luiz Carlos Cabral Junior, os quais não compareceram ao processo para apresentar defesa ou recolher o débito em alcance.
A Secretaria de Controle Externo de Tomada de Contas Especial, com o endosso do Ministério Público junto ao TCU, opina por considerar os responsáveis revéis, julgar irregulares as respectivas contas, condená-los, solidariamente, a ressarcirem ao Erário a integralidade dos valores repassados pelo convênio e, individualmente, ao pagamento de sanção pecuniária, com fundamento nos artigos 1º, inciso I, 16, inciso III, alíneas "b" e "c", 19, 23, inciso III, e 57 da Lei 8.443/1992.
Feito esse resumo, decido.
Registro que não ocorreu a prescrição da pretensão ressarcitória e da pretensão punitiva. 
Ainda que prescrição relacionada a processos de controle externo tenha sido avaliada nos autos do RE 636.886/AL (tema 899 da repercussão geral) , até o momento, a manifestação da Suprema Corte diz respeito apenas à prescrição da execução dos títulos executivos expedidos pelo TCU.
Sendo assim, em homenagem ao princípio do Colegiado, aplico ao presente caso a jurisprudência pacífica desta Corte sobre a imprescritibilidade do dano ao Erário (Súmula TCU 282) , bem como sobre a aplicabilidade do prazo decenal previsto no artigo 205 do Código Civil para a contagem da prescrição da pretensão punitiva (Acórdão 1441/2016-TCU-Plenário, por mim redigido) .
Especificamente em relação à pretensão punitiva, não se verificou a prescrição pelo prazo decenal. A irregularidade da omissão foi configurada na data imediatamente posterior ao término do prazo de apresentação da prestação de contas final, em 1/9/2011, e o ato que ordenou a citação dos responsáveis foi expedido em 9/7/2020 (peça 24) , interrompendo a contagem do prazo prescricional antes do seu término.
Consoante jurisprudência inaugurada pelo Acórdão 2763/2011-TCU-Plenário, relator E. Ministro-Substituto Augusto Sherman Cavalcanti, quando o dano resultar da execução de ajuste ou convênio celebrado entre o poder público federal e pessoa jurídica de direito privado, a responsabilidade deve ser atribuída, de forma solidária, à entidade beneficiada e ao responsável pela administração dos recursos.
Desta forma, foi realizada a regular citação da Fundação de Desenvolvimento Regional (Funder) e do respectivo dirigente, Luiz Carlos Cabral Junior. Os responsáveis não acudiram aos autos para apresentar defesa ou recolher o débito, arcando, assim, com o ônus da revelia, nos termos do artigo 12, § 3º da Lei 8.443/1992.
 A não-apresentação da prestação de contas final do convênio impossibilita que o Tribunal ajuíze a regular aplicação física e financeira do objeto do Convênio 01.06.0322.00, em afronta às disposições dos artigos 70, parágrafo único, da Constituição Federal, 93 da Decreto-lei 200/1967 (art. 93) , 66, 145 e 148 do Decreto 93.872/1986, bem como dos itens VIII.1, alínea "j", XIII.1 e XIII.3 do instrumento de ajuste.
Nesse sentido, julgo irregulares as contas da Fundação de Desenvolvimento Regional (Funder) e de Luiz Carlos Cabral Junior, condeno-os, solidariamente, ao ressarcimento da integralidade dos valores repassados pelo convênio e, individualmente, ao pagamento de sanção pecuniária, com fundamento nos artigos 1º, inciso I, 16, inciso III, alíneas "a" e "c", 19, 23, inciso III, e 57 da Lei 8.443/1992. O valor atualizado do débito, sem incidência de juros, em 7/6/2022, é R$ 2.138.431,50.
Ante o exposto, voto por que o Tribunal acolha a minuta de acórdão que submeto à deliberação deste Colegiado.
TCU, Sala das Sessões, em 21 de junho de 2022.
WALTON ALENCAR RODRIGUES 
Relator